【裁判字號】    95,家抗,32
【裁判日期】    951011
【裁判案由】    指定遺產管理人
【裁判全文】
臺灣臺中地方法院民事裁定              95年度家抗字第32號
抗  告  人  甲○○
相  對  人  台新國際商業銀行股份有限公司
法定代理人  丙○○
代  理  人  乙○○
抗告人因與相對人間指定遺產管理人事件，對於民國九十五年六
月二十六日本院九十五年度財管字第三三號裁定提起抗告，本院
裁定如下：
    主  文
抗告駁回。
抗告程序費用由抗告人負擔。
    理  由
一、本件相對人於原審聲請意旨略以：被繼承人張林悅於民國九
    十三年十一月十七日死亡，生前於八十六年十一月十九日以
    抗告人之連帶保證人名義向相對人借款新台幣（下同）五百
    萬元，詎料債務人等自九十三年十月二十日起即未依約繳納
    利息，目前尚欠本金共四百二十六萬零五元，經相對人屢次
    催告均置之不理，嗣被繼承人張林悅於九十三年十一月十七
    日死亡，其各順位繼承人均已拋棄繼承，且其親屬會議未於
    法定期間內選定遺產管理人，致相對人無法對被繼承人張林
    悅之遺產主張權利，相對人為其利害關係人，爰聲請鈞院指
    定遺產管理人等語，並提出戶籍謄本、繼承系統表、准予備
    查函、本院九十四年度中簡字第四七五三號民事判決、消費
    性房屋抵押借款暨擔保透支約定書、本票、他項權利證明書
    及抵押權設定契約書等件為證。經原審審核無誤，並依職權
    調閱本院九十四年度繼字第六八號、第二四六號及第一五七
    五號聲請拋棄繼承事件卷宗，核閱屬實，裁定選定抗告人為
    遺產管理人。
二、抗告意旨略以：
（一）抗告人僅為名義上借款人，向相對人所為之借款，抗告人
      並未動用分文，實質借款人乃抗告人之胞兄張章，借款
      本息之繳納亦均由胞兄張章負責，抗告人並無所悉，而
      相對人對上情均知之甚詳。
（二）系爭抵押物並非抗告人所使用，抗告人已出嫁，該建物亦
      由胞兄張章使用，抗告人無權過問。
（三）抗告人已拋棄繼承，對於娘家債務一無所悉，負責處理者
      為胞兄張章，原審不應以推斷之方式即逕指定抗告人為
      遺產管理人。
（四）系爭抵押物市值與前揭借款債務相當，相對人可依法拍賣
      取償，即可保障其債權，爰請求廢棄原裁定，另選定遺產
      管理人云云。
三、按非訟事件，法院應依職權，調查事實及必要之證據；關於
    選任遺產管理人之規定，準用非訟事件法及民法關於選定遺
    產管理人之規定；繼承開始時，繼承人有無不明，而無親屬
    會議或親屬會議未於一個月內選定遺產管理人者，利害關係
    人得聲請法院選定遺產管理人，並由法院依公示催告程序，
    定六個月以上之期限，公告繼承人，命其於期限內承認繼承
    ，又先順序繼承人均拋棄其繼承權時，由次順序之繼承人繼
    承，其次順序繼承人有無不明或第四順序之繼承人均拋棄其
    繼承權者，準用關於無人承認繼承之規定，非訟事件法第十
    六條、第七十八條第二項，民法第一千一百七十七條、第一
    千一百七十八條第一項、第二項、第一千一百七十六條第六
    項分別定有明文。依前開說明，利害關係人雖有聲請法院選
    任遺產管理人之權，但究以選任何人為遺產管理人，則屬法
    院調查證據審酌各情狀而選任適當人選，不受當事人聲明之
    拘束。
四、本件抗告人以其不適任被繼承人張林悅之遺產管理人，求予
    廢棄原裁定，並請求另行選定遺產管理人云云。是本院自應
    審究抗告人是否適合擔任本件遺產之管理人。經查：
（一）本件相對人於原審主張被繼承人張林悅於九十三年十一月
      十七日死亡，各順序繼承人均依民法第一千一百三十八條
      之規定辦理拋棄繼承，而相對人係被繼承人之債權人，為
      利債權之行使，基於利害關係人地位，為此聲請指定被繼
      承人張林悅遺產管理人等情，業據提出戶籍謄本、繼承系
      統表、准予備查函、本院九十四年度中簡字第四七五三號
      民事判決、消費性房屋抵押借款暨擔保透支約定書、本票
      、他項權利證明書及抵押權設定契約書等件為證，並經原
      審調閱本院九十四年度繼字第六八號、第二四六號及第一
      五七五號聲請拋棄繼承事件卷宗資料，核閱明確。是衡之
      上情，被繼承人張林悅之繼承人既均依法向法院為拋棄繼
      承，且准予備查，而其親屬會議未於法定期間內選定遺產
      管理人，致相對人無法對被繼承人張林悅的遺產主張權利
      ，是相對人為保障其債權利益，聲請原審法院為被繼承人
      張林悅選定遺產管理人，自屬有據。
（二）參諸聲請法院選任遺產管理人，法院有裁量權，不受聲請
      人之拘束，可依職權選任適當之管理人，而選任遺產管理
      人，首在考慮其適切性，即除管理遺產須公平外，應以對
      遺產遺債情況瞭解較深者為優先選任，縱若被繼承人之繼
      承人等親屬無任遺產管理人之意願，法院亦得依職權選任
      適當之人為遺產管理人。復參酌遺產管理人之職務在於：
      編製遺產清冊、為保存遺產必要之處置、清償債權或交付
      遺贈物及遺產之移交等事務，自應由與被繼承人關係密切
      、對於被繼承人之遺產及遺債事務有相當瞭解者任之，顯
      較對被繼承人毫無所悉之第三人或公務機關更具適切性。
      繼承人與被繼承人關係密切，較瞭解被繼承人之財產狀況
      ，故仍應自被繼承人之繼承人或親屬中選任遺產管理人為
      適宜。且拋棄繼承事件，多屬遺債大於遺產形同破產。法
      院在指定被繼承人之遺產管理人時，自應先審查是否有其
      他適合之人可任被繼承人之遺產管理人，如無，在不得已
      之情形，始指定國有財產局為遺產管理人，蓋國有財產局
      係一公務機關，依國有財產法規定綜理國有財產事務，其
      執行事務所需預算為全國人民納稅所得，倘顯無遺產可歸
      屬國庫，可能造成以國家資源管理對國庫毫無利益之財產
      並須墊付無法歸墊之管理費用，無異使公器淪為私用，損
      及全民利益，令國庫遭受利益之侵害（最高法院八十九年
      度臺抗字第五一九號裁定意旨參照）。本件之各順序繼承
      人均已拋棄被繼承人張林悅之繼承權，依經驗法則可知應
      屬遺債大於遺產之情形，形同破產，如選任國有財產局為
      管理人，將無法避免代管私人遺產之管理費用無法由被繼
      承人遺產歸墊，導致利用全民資源負擔個人私務之支出，
      顯不符社會公平原則；況自繼承人與被繼承人間具有一定
      之血緣關係，關係密切，自較公務機關或他人瞭解被繼承
      人生前之債權債務情形，是法院於選定被繼承人張林悅之
      遺產管理人自仍應自被繼承人之繼承人或親屬中選任遺產
      管理人為適宜。
（三）本件抗告人陳稱其僅係名義借款人，並未取得任何借款，
      且該筆借款之本息均非抗告人繳納，抗告人亦不知娘家對
      外金錢往來之情形，況系爭抵押物之市值即足以清償該筆
      借款，相對人拍賣擔保品，其債權即可保障債權云云。但
      徵諸本件抗告人甲○○為被繼承人張林悅之女，自然較其
      他人或公務機關知悉被繼承人生前之債權債務情形；另參
      本件系爭借貸債務，抗告人為主要債務人，被繼承人張林
      悅則係提供土地及建物為擔保之連帶保證人，此有原審所
      附之消費性房屋抵押借款暨擔保透支約定書、本票、他項
      權利證明書及抵押權設定契約書等件在卷可稽。姑不論抗
      告人當初向相對人借貸之原因為何？事後是否實際取得借
      款或參與借款之使用？或是否如其所主張上開借貸金額事
      實上為其兄長及父親取走？實際繳息者為何人？但依抗告
      人為實際出名借貸者，衡諸常情，其自就本件借貸債務有
      相當程度之瞭解，況抗告人亦到庭陳稱現居住於該擔保品
      內，是相對人是否或何時拍賣系爭擔保品，對抗告人而言
      即有相當程度之影響。再者，縱系爭擔保品之市值足以清
      償系爭借貸債務，相對人仍須遺產管理人之協助，始能完
      成相關手續，亦即仍有指定遺產管理之人之必要，是抗告
      人上開之主張尚屬無由。
（四）另抗告人之胞兄張章固於本案審理時到庭陳述願意擔任
      被繼承人張林悅之遺產管理人等語。惟經揆之上情，關於
      相對人就被繼承人張林悅之遺產於前開系爭債務範圍內求
      償部分，顯然應由抗告人擔任遺產管理人較妥，亦較能配
      合相對人就系爭債務求償相關程序之進行，是抗告人顯已
      具備遺產管理之資格與能力，亦無不適宜擔任被繼承人張
      林悅遺產管理人之情事，且雖抗告人已拋棄繼承，仍不礙
      其擔任被繼承人遺產管理人之職務，是原審選定抗告人為
      被繼承人張林悅之遺產管理人，應屬適當。是抗告人執前
      揭事由主張不適任遺產管理人，提起抗告，請求另指定他
      人，尚屬無由，應予駁回。又抗告人如因情勢變更無法擔
      任遺產管理人，亦可委託代理人或依非訟事件法第一百五
      十三條第二項之規定，聲請改定遺產管理人，併此敘明。
五、據上論結，本件抗告為無理由，依非訟事件法第二十一條第
    二項、第四十六條、民事訴訟法第四百九十五條之一第一項
    、第四百四十九條第一項、第九十五條、第七十八條，裁定
    如主文。
中    華    民    國    95    年    10    月    11    日
                  家事法庭      審判長法  官  王靜秋
                                      法  官  陳學德
                                      法  官  林洲富
以上為正本係照原本作成。
如提起再抗告者，應於裁定送達後十日內依非訟事件法第四十五
條第三項「僅得以適用法規顯有錯誤為理由，並經原法院許可者
為限」之規定，向本院提出抗告理由狀（須按他造人數附具繕本
），並繳納再抗告費用新臺幣一千元。
中    華    民    國    95    年    10    月    11    日
                                      書記官


司法院資訊處製作；財團法人民間司法改革基金會備份。
